Análisis exploratorio de datos
==============================


```{r , child = '_global_options.Rmd'}
```

El objetivo del *análisis exploratorio de datos* es presentar una descripción de los
mismos que faciliten su análisis mediante procedimientos que permitan:

* Organizar los datos
* Resumirlos
* Representarlos gráficamente
* Análizar la información

Medidas resumen
---------------

### Datos de ejemplo
El fichero *empleados.RData* contiene datos de empleados de un banco que utilizaremos,
entre otros, a modo de ejemplo.

```{r }
load("datos/empleados.RData")
data.frame(Etiquetas = attr(empleados, "variable.labels"))  # Listamos las etiquetas
```

Para hacer referencia directamente a las variables de *empleados*

```{r }
attach(empleados)
```{r echo=FALSE}
attr(empleados, "variable.labels") <- NULL                  # Eliminamos las etiquetas para que no molesten...
```


### Tablas de frecuencias

```{r }
table(sexo)
prop.table(table(sexo))

table(sexo,catlab)
prop.table(table(sexo,catlab))
prop.table(table(sexo,catlab), 1)
prop.table(table(sexo,catlab), 2)

table(catlab,educ,sexo)
round(prop.table(table(catlab,educ,sexo)),2)
```

Si la variable es ordinal, entonces también son de interés las
frecuencias acumuladas

```{r }
table(educ)
prop.table(table(educ))
cumsum(table(educ))
cumsum(prop.table(table(educ)))
```


### Media y varianza
La media es la medida de centralización por excelencia. Para su cálculo
se utiliza la instrucción *mean*

```{r }
consumo<-c(6.9, 6.3, 6.2, 6.5 ,6.4, 6.8, 6.6)
mean(consumo)

dotchart(consumo,pch=16)
text(mean(consumo),2.5, pos=3,expression(bar(X)==6.53))
arrows(mean(consumo),0,mean(consumo),2.5,length = 0.15,col='red')

mean(salario)
mean(subset(empleados,catlab=='Directivo')$salario)
```

También se puede utilizar la función *tapply*, que se estudiará
con detalle más adelante

```{r }
tapply(salario, catlab, mean)
```

La principal medida de dispersión es la varianza. En la práctica, cuando
se trabaja con datos muestrales, se sustituye por la *cuasi*-varianza
(también llamada varianza muestral corregida), que se calcula mediante
el comando *var*

```{r }
var(consumo)
var(salario)
```

La *cuasi*-desviación típica se calcula

```{r }
sd(consumo)
sd(salario)
```

o, equivalentemente,

```{r }
sqrt(var(consumo))
sqrt(var(salario))
```

La media de dispersión adimensional (relativa) más utilizada
es el *coeficiente de variación* (de Pearson)

```{r }
sd(consumo)/abs(mean(consumo))
```

que también podemos expresar en tanto por cien

```{r }
100*sd(consumo)/abs(mean(consumo))
```

El coeficiente de variación nos permite, entre otras cosas, comparar dispersiones de
variables medidas en diferentes unidades

```{r }
100*sd(salini)/abs(mean(salini))
100*sd(salario)/abs(mean(salario))
100*sd(expprev)/abs(mean(expprev))
```


### Mediana y cuantiles
La mediana es una medida de centralización robusta. Se calcula mediante *median*

```{r }
diametro <- c(3.88,4.09,3.92,3.97,4.02,3.95, 4.03,3.92,3.98,5.60)
dotchart(diametro,pch=16,xlab="diámetro")
abline(v=mean(diametro),col='red',lwd=2)
abline(v=median(diametro),col='blue',lty=2,lwd=2)
legend("bottomright",c("media","mediana"),
       col=c("red","blue"),lty=c(1,2),lwd=c(2,2),box.lty=0,cex=1.5)
```

Podemos comprobar que la variable *salario* presenta una
asimetría derecha

```{r }
mean(salario); median(salario)
```

Calculemos cuántos empleados tienen un salario inferior al salario medio

```{r }
mean(salario < mean(salario))

paste('El ', round(100*mean(salario < mean(salario)),0), '%',
      ' de los empleados tienen un salario inferior al salario medio', sep='')
```

Como sabemos, la mitad de los empleados tienen un salario inferior a la mediana

```{r }
mean(salario < median(salario))
```

Los cuantiles son una generalización de la mediana, que se corresponde con el
cuantil de orden 0.5. *R* contempla distintas formas
de calcular los cuantiles

```{r }
median(c(1,2,3,4))
quantile(c(1,2,3,4),0.5)
quantile(c(1,2,3,4),0.5,type=1)
```

Calculemos los *cuartiles* y los *deciles* de la variable *salario*

```{r }
quantile(salario)
quantile(salario, probs=c(0.25,0.5,0.75))
quantile(salario, probs=seq(0.1, 0.9, 0.1))
```

El *rango* y el *rango intercuartílico*

```{r }
data.frame(Rango=max(salario)-min(salario),
           RI=as.numeric(quantile(salario, 0.75) - quantile(salario, 0.25)))
```


### *Summary*

```{r }
summary(empleados)
summary(subset(empleados,catlab=='Directivo'))
```


Gráficos
--------

### Diagrama de barras y gráfico de sectores

```{r }
table(catlab)
par(mfrow = c(1, 3))
barplot(table(catlab),main="frecuencia absoluta")
barplot(100*prop.table(table(catlab)),main="frecuencia relativa (%)")
pie(table(catlab))


nj <- table(educ)
fj <- prop.table(nj)
Nj <- cumsum(nj)
Fj <- cumsum(fj)
layout(matrix(c(1,2,5,3,4,5), 2, 3, byrow=TRUE), respect=TRUE)
barplot(nj,main="frecuencia absolutas",xlab='años de estudio')
barplot(fj,main="frecuencia relativas",xlab='años de estudio')
barplot(Nj,main="frecuencia absolutas acumuladas",xlab='años de estudio')
barplot(Fj,main="frecuencia relativas acumuladas",xlab='años de estudio')
pie(nj,col=rainbow(6),main='años de estudio')
par(mfrow = c(1, 1))
```

Con datos continuos, podemos hacer uso de la función *cut*
(más adelante veremos como se representa el histograma)

```{r }
table(cut(expprev, breaks=5))
barplot(table(cut(expprev,breaks=5)),xlab="Experiencia previa",
        main="Categorización en 5 clases")
```

Debemos ser muy cuidadosos a la hora de valorar gráficas como la siguiente

```{r }
tt <- table(cut(expprev, breaks=c(0,40,80,150,250,400)))
barplot(tt,xlab="Experiencia previa", main="Categorización en 5 clases")
```


### Gráfico de puntos

```{r }
dotchart(salario, xlab='salarios')
stripchart(salario~sexo, method='jitter')
```


### Árbol de tallo y hojas
Esta representación puede ser útil cuando se dispone de pocos datos.

```{r }
stem(salario)
stem(tiempemp)
```


### Histograma
Este gráfico es uno de los más habituales para representar datos continuos

```{r }
hist(salario, main='número de clases por defecto')
hist(salario, breaks=3, main='3 intervalos de clase')
hist(salario, breaks=100, main='100 intervalos de clase')
cl1 <- seq(15000,40000,5000)
cl2 <- seq(50000,80000,10000)
cl3 <- seq(100000,140000,20000)
hist(salario, breaks=c(cl1,cl2,cl3),main='intervalos de clase de distinta amplitud')
```


### Gráfico de densidad
Es una versión suavizada del histograma.

```{r }
plot(density(salario))
hist(salario, freq=F, main='')
lines(density(salario), lwd=3, col='red')
```

El paquete *car* nos da acceso a la instrucción *densityPlot*:

```{r }
library(car)  # help(car)
densityPlot(salario~sexo)
```


### Diagrama de cajas
Se trata de un gráfico muy polivalente

```{r }
boxplot(salario, horizontal=T, axes=F)
axis(1)
par(mfrow=c(1,2))
boxplot(salario~catlab)
boxplot(salario~sexo)
par(mfrow=c(1,1))
boxplot(salario~sexo*catlab)
boxplot(salini, salario)

hist(salario,probability=T,ylab="",col='grey',axes=F,main=""); axis(1)
lines(density(salario),col='red',lwd=2)
par(new=T)
boxplot(salario,horizontal=T,axes=F,lwd=2)
```


### Gráfica de dispersión
Permite ver la relación entre dos variables:

```{r }
plot(educ,salario)
plot(tiempemp,salario)
plot(salini,salario)
```

En el caso de una serie temporal

```{r }
AirPassengers
plot(AirPassengers)
```

Y un último ejemplo utilizando los datos *iris* de Fisher:

```{r }
plot(iris[,3],iris[,4],main="Longitud y anchura de pétalos de lirios",
     xlab="Longitud de pétalo",ylab="Anchura de pétalo")

iris.color<-c("red","green","blue")[iris$Species]
plot(iris[,3],iris[,4],col=iris.color,main="Longitud y anchura
     de pétalo según especies",xlab="Longitud de pétalo",
     ylab="Anchura de pétalo")
legend("topleft",c("Setosa","Versicolor","Virginica"),pch=1,
       col=c("red","green","blue"),box.lty=0)

pairs(iris[,1:4],col=iris.color)
```

