Programación {#programacion}
============


```{r , child = '_global_options.Rmd'}
```

En este capítulo se introducirán los comandos básicos de programación en R...

Funciones
---------

El lenguaje `R` permite al usuario
definir sus propias funciones. El esquema de una función es el que
sigue:

```{r, eval=FALSE}
nombre <- function(arg1, arg2, ... ) {expresión}
```

-   En la expresión anterior `arg1, arg2, ...` son los 
    argumentos de entrada (también llamados parámetros).

-   La `expresión` está compuesta de comandos que utilizan los
    argumentos de entrada para dar la **salida** deseada.

-   La salida de una función puese ser un número, un vector, una
    grafica, un mensaje, etc.


### Ejemplo: progresión geométrica

Para introducirnos en las
funciones, vamos a escribir una función que permita trabajar con las
llamadas **progresiones geométricas**.

Una progresión geométrica es una sucesión de números $a_1, a_2, a_3\ldots$
tales que cada uno de ellos (salvo el primero) es igual al anterior
multiplicado por una constante llamada **razón**, que representaremos
por $r$. Ejemplos:

-   $a_1=1$, $r=2$:

    1, 2, 4, 8, 16,...

-   $a_1=-1$, $r=-2$: 

    1, -2, 4, -8, 16,...

Según la definición anterior, se verifica que:
$$a_2=a_1\cdot r; \quad a_3=a_2\cdot r=a_1\cdot r^2; \quad ...$$ y
generalizando este proceso se obtiene el llamado término general:

$$a_n=a_1\cdot r^{n-1}$$

También se puede comprobar que la suma de los $n$ términos de la
progresión es:

$$S_n=a_1+\ldots_+a_n=\frac{a_1(r^n-1)}{r-1}$$

La siguiente función, que llamaremos `an` calcula el término
$a_n$ de una progresión geométrica pasando como entrada el primer
elemento `a1`, la razón `r` y el valor `n`:

```{r}
an <- function(a1, r, n) {
        a1 * r^(n - 1)
      }
```

A continuación algún ejemplo para comprobar su funcionamiento:

```{r}
an(a1 = 1, r = 2, n = 5)
an(a1 = 4, r = -2, n = 6)
an(a1 = -50, r = 4, n = 6)
```

Con la función anterior se pueden obtener, con una sola llamada, varios valores de
la progresión:

```{r}
an(a1 = 1, r = 2, n = 1:5)    # a1, ..., a5
an(a1 = 1, r = 2, n = 10:15)  # a10, ..., a15
```

La función `Sn` calcula la suma de los primeros `n`
elementos de la progresión:
```{r}
Sn <- function(a1, r, n) {
        a1 * (r^n - 1) / (r - 1)
      }
  
Sn(a1 = 1, r = 2, n = 5)
an(a1 = 1, r = 2, n = 1:5)    # Valores de la progresión
Sn(a1 = 1, r = 2, n = 1:5)    # Suma de los valores
# cumsum(an(a1 = 1, r = 2, n = 1:5))
```


### Argumentos de entrada

Como ya hemos comentado, los
argumentos son los valores de entrada de una función.

-   Por ejemplo, en la función anterior:
    ```{r, eval=FALSE}
    an <- function(a1, r, n) {a1 * r^(n - 1)}
    
    ```
    los argumentos de entrada son `a1`, `r` y `n`.

Veamos alguna consideración sobre los argumentos:

-   No es necesario utilizar el nombre de los argumentos. En este caso
    es obligatorio mantener el orden de entrada.
    Por ejemplo, las siguientes llamadas son equivalentes:
    ```{r}
    an(1, 2, 5)
    an(a1 = 1, r = 2, n = 5)
    ```

-   Si se nombran los argumentos, se pueden pasar en cualquier orden:
    ```{r}
    an(r = 2, n = 5, a1 = 1)
    an(n = 5, r = 2, a1 = 1)
    ```


#### Argumentos por defecto
En muchas ocasiones
resulta muy interesante que las funciones tengan argumentos por defecto.

Por ejemplo, si se quiere que en una función:

```{r, eval=FALSE}
nombre <- function(arg1, arg2, arg3, arg4, ...) { expresión }
```

los argumento `arg2` y `arg3` tomen por defecto los valores `a` y `b`
respectivamentebastaría con escribir:
```{r, eval=FALSE}
nombre <- function(arg1, arg2 = a, arg3 = b, arg4, ...) { expresión }
```

Para comprender mejor esto considérese el siguiente ejemplo ilustrativo:
```{r}
xy2 <- function(x = 2, y = 3) { x * y^2 }
xy2()
xy2(x = 1, y = 4)
xy2(y = 4)
```

#### El argumento `...`
El argumento “`...`” permite
pasar de manera “libre” argumentos adicionales para ser utilizados por otra “subfunción”
dentro de la función principal.

Por ejemplo, en la función:

```{r}
Density.Plot <- function(datos, ...) { plot(density(datos), ...) }
```
a partir del primer argumento, los argumentos se incluirán en `...` 
y serán utilizados por la función `plot`.

```{r}
data(cars)
Density.Plot(cars$speed)
Density.Plot(cars$speed, col = 'red', xlab = "velocidad", ylab = "distancia")
```

Los argumentos de entrada de una función se obtienen ejecutando `args(funcion)`:
```{r}
args(an)
args(xy2)
str(args(Density.Plot))
```

Por otro lado, al escribir el nombre de una función se obtiene su
contenido:
```{r}
an
```


### Salida

El valor que devolverá una función será:

-   el último objeto evaluado dentro de ella, o

-   lo indicado dentro de la sentencia `return`.

Como las funciones pueden devolver objetos de varios tipos es hatibual
que la salida sea una lista.

```{r}
an <- function(a1, r, n) { a1 * r^(n - 1) }
Sn <- function(a1, r, n) { a1 * (r^n - 1) / (r - 1) }
  
asn <- function(a1 = 1, r = 2, n = 5) {
  A <- an(a1, r, n)
  S <- Sn(a1, r, n)
  ii <- 1:n
  AA <- an(a1, r, ii)
  SS <- Sn(a1, r, ii)
  return(list(an = A, Sn = S, salida = data.frame(valores = AA, suma = SS)))
}
```


La función `asn` utiliza las funiones `an` y `Sn`
programadas antes y devuelve como salida una lista con las siguientes
componentes:

-   `an`: valor de $a_n$
-   `Sn`: valor de $S_n$
-   `salida`: data.frame con dos variables
    -   `salida`: vector con las $n$ primeras componentes de la
        progresión
    -   `suma`: suma de las $n$ primeras componentes

```{r}
asn()
```
La salida de la función anterior es una lista y se puede
acceder a los elementos de la misma:
```{r}
res <- asn()
res$an
res$Sn
res$salida
```


### Otros ejemplos

#### Ejemplo: letra del DNI
A continuación se
calculará la letra del DNI a partir de su correspondiente número. El
método utilizado para obtener la letra del DNI consiste en dividir el
número entre 23 y según el resto obtenido adjudicar la letra que figura
en la siguiente tabla:
```{r, eval=FALSE, include=FALSE}
 letras <- c("T", "R", "W", "A", "G", "M","Y","F","P", "D", "X", "B",
            "N", "J", "Z", "S", "Q", "V", "H", "L", "C", "K", "E")
knitr::kable(t(data.frame(resto = 0:22, letra = letras)))
```

resto    |  letra   |        |    resto    |  letra    |        |   resto    |  letra      
-----    |  -----   |  ----  |    -----    |  -----    |  ----  |   -----    |  -----  
0    |   T    |   |    8    |   P    |   |    16    |   Q
1    |   R    |   |    9    |   D    |   |    17    |   V  
2    |   W    |   |    10   |   X    |   |    18    |   H
3    |   A    |   |    11   |   B    |   |    19    |   L
4    |   G    |   |    12   |   N    |   |    20    |   C
5    |   M    |   |    13   |   J    |   |    21    |   K 
6    |   Y    |   |    14   |   Z    |   |    22    |   E
7    |   F    |   |    15   |   S    |   |          |    

La siguiente función permite obtener la letra del DNI:

```{r}
DNI <- function(numero) {
  letras <- c("T", "R", "W", "A", "G", "M", "Y", "F", 
              "P", "D", "X", "B", "N", "J", "Z", "S", 
              "Q", "V", "H", "L", "C", "K", "E")
  return(letras[numero %% 23 + 1]) 
}

DNI(50247828)
```


#### Ejemplo: simulación del lanzamiento de un dado
La siguiente función simula $n$ (por defecto $n=100$) lanzamientos de un
dado. La función devuelve la tabla de frecuencias y realiza el
correspondiente gráfico:
```{r}
dado <- function(n = 100) {
  lanzamientos <- sample(1:6, n, rep = TRUE)
  frecuencias <- table(lanzamientos) / n
  barplot(frecuencias, main = paste("Número de lanzamientos=", n))
  abline(h = 1 / 6, col = 'red', lwd = 2)
  return(frecuencias)
}
```

A continuación se muestran los resultados obtenidos para
varias simulaciones:
```{r}
dado(100)
dado(500)
dado(10000)
```

Se puede comprobar que al aumentar el valor de $n$ las frecuencias se
aproximan al valor teórico $1/6=0.1667$.

### Variables locales y globales

En `R` no es
necesario declarar las variables usadas dentro de una función. Se
utiliza la regla llamada “ámbito lexicográfico” para decidir si un
objeto es local a una función o global.

Para entender mejor esto se consideran los siguientes ejemplos:
```{r}
fun <- function() print(x)
x <- 1
fun()
```

La variable `x` no está definida dentro de `fun`, así que `R` busca
`x` en el entorno en el que se llamó a la función e imprimirá su valor.

Si `x` es utilizado como el nombre de un objeto dentro de la
función, el valor de `x` en el ambiente global (fuera de la función) no
cambia.
```{r}
x <- 1
fun2 <- function() {
    x <- 2
    print(x)
}

fun2()
x
```


Para que el valor “global” de una variable pueda ser cambidado dentro de
una función se utiliza la doble asignación `<<-`.
```{r}
x <- 1
y <- 3
fun2 <- function() {
    x <- 2
    y <<- 5
    print(x)
    print(y)
}

fun2()
x # No cambió su valor
y # Cambió su valor
```


Ejecución condicional
---------------------

Para hacer ejecuciones
condicionales de código se usa el comando `if` con sintaxis:

```{r, eval=FALSE}
if (condicion1) {expresión1} else {expresión2}
```

La siguiente función comprueba si un número es múltiplo de dos:
```{r}
multiplo2 = function(x) {
  if (x %% 2 == 0) {
    print(paste(x,'es múltiplo de dos'))
  } else {
    print(paste(x,'no es múltiplo de dos'))
  }
}
  
multiplo2(5)
multiplo2(-2.3)
multiplo2(10)
```


Bucles y vectorización
----------------------

### Bucles
`R` permite crear bucles repetitivos
(loops) y la ejecución condicional de sentencias. `R` admite bucles
`for`, `repeat` and `while`.

#### El bucle `for`
La sintaxis de un bucle `for` es la que sigue:
```{r, eval=FALSE}
for (i in lista_de_valores)  { expresión }
```

Por ejemplo, dado un vector $x$ se puede calcular $y=x^2$ con el código:
```{r}
x <- seq(-2, 2, 0.5)
n <- length(x)
y <- numeric(n) # Es necesario crear el objeto para acceder a los componentes...
for (i in 1:n) { y[i] <- x[i] ^ 2 }
x
y
x^2
```

Otro ejemplo:
```{r}
for(i in 1:5) print(i)
```

El siguiente código simula gráficamente el segundero de un
reloj:

```{r, eval=FALSE}
angulo <- seq(0, 360, by = 6)
radianes <- angulo * pi / 180
x <- sin(radianes)
y <- cos(radianes)

sec <- seq(6, 61, by = 5)
for (i in 1:61) {
  plot(x, y, axes = FALSE, xlab = "", ylab = "", type = 'l', col = 'grey')
  points(x[i], y[i])
  # Añadir "decoración"
  text(x[sec]*0.9, y[sec]*0.9, labels = sec - 1)
  arrows(0, 0, x[i]*0.85, y[i]*0.85, col = 'blue')
  # Esperar un segundo
  Sys.sleep(1)
}
```


#### El bucle `while`
La sintaxis del bucle `while`
es la que sigue:
```{r, eval=FALSE}
while (condición lógica)  { expresión }
```

Por ejemplo, si queremos calcular el primer número entero positivo cuyo
cuadrado no excede de 5000, podemos hacer:
```{r}
cuadrado <- 0
n <- 0
while (cuadrado <= 5000) {
  n <- n + 1
  cuadrado <- n^2
}
cuadrado
n
n^2
```

**Nota:** Dentro de un bucle se puede emplear el comando `break` para terminarlo y el comando `next` para saltar a la siguiente iteración.

### Vectorización
Como hemos visto en `R` se pueden
hacer bucles. Sin embargo, es preferible evitar este tipo de estructuras
y tratar de utilizar **operaciones vectorizadas** que son mucho más
eficientes desde el punto de vista computacional.

Por ejemplo para sumar dos vectores se puede hacer con un `for`:
```{r}
x <- c(1, 2, 3, 4)
y <- c(0, 0, 5, 1)
n <- length(x)
z <- numeric(n)
for (i in 1:n) {
  z[i] <- x[i] + y[i]
}
z
```

Sin embargo, la operación anterior se podría hacer de modo más eficiente
en modo vectorial:
```{r}
z <- x + y
z
```


### Funciones `apply`

#### La función `apply`

Una forma de evitar la
utilización de bucles es utilizando la función `apply()` que permite
evaluar una misma función en todas las filas, columnas, .... de un array
de forma simultánea.

La sintaxis de esta función es:
```{r, eval=FALSE}
apply(X, MARGIN, FUN, ...)
```
-   `X`: matriz (o array)
-   `MARGIN`: Un vector indicando las dimensiones donde se aplicará
    la función. 1 indica filas, 2 indica columnas, y `c(1,2)` indica
    filas y columnas.
-   `FUN`: función que será aplicada.
-   `...`: argumentos opcionales que serán usados por `FUN`.

Veamos la utilización de la función `apply` con un ejemplo:
```{r}
x <- matrix(1:9, nrow = 3)
x
apply(x, 1, sum)    # Suma por filas
apply(x, 2, sum)    # Suma por columnas
apply(x, 2, min)    # Mínimo de las columnas
apply(x, 2, range)  # Rango (mínimo y máximo) de las columnas
```

#### La función `tapply`

La function `tapply` es
similar a la función `apply` y permite aplicar una función a los datos desagregados,
utilizando como criterio los distintos niveles de una variable factor. 
La sintaxis de esta función es como sigue:
```{r, eval=FALSE}
    tapply(X, INDEX, FUN, ...,)

```
-   `X`: matriz (o array).
-   `INDEX`: factor indicando los grupos (niveles).
-   `FUN`: función que será aplicada.
-   `...`: argumentos opcionales .

Consideremos, por ejemplo, el data.frame `ChickWeight` con datos de un
experimento relacionado con la repercusión de varias dietas en el peso
de pollos.
```{r}
data(ChickWeight)
head(ChickWeight)
peso <- ChickWeight$weight
dieta <- ChickWeight$Diet
levels(dieta) <- c("Dieta 1", "Dieta 2", "Dieta 3", "Dieta 4")
tapply(peso, dieta, mean)  # Peso medio por dieta
tapply(peso, dieta, summary)
```

Otro ejemplo:
```{r}
provincia <- as.factor(c(1, 3, 4, 2, 4, 3, 2, 1, 4, 3, 2))
levels(provincia) = c("A Coruña", "Lugo", "Orense", "Pontevedra")
hijos <- c(1, 2, 0, 3, 4, 1, 0, 0, 2, 3, 1)
data.frame(provincia, hijos)
tapply(hijos, provincia, mean) # Número medio de hijos por provincia
```


Aplicación: validación cruzada
------------------------------

Si deseamos evaluar la calidad predictiva de un modelo, lo ideal es disponer de 
suficientes datos para poder hacer dos grupos con ellos: una muestra de entrenamiento 
y otra de validación. Cuando hacer esto no es posible, disponemos como alternativa 
de la *validación cruzada*, una herramienta que permite estimar los errores de 
predicción utilizando una única muestra de datos. En su versión más simple (llamada 
en inglés *leave-one-out*):

- se utilizan todos los datos menos uno para realizar el ajuste, y se mide su error de 
predicción en el único dato no utilizado; 

- a continuación se repite el proceso 
utilizando, uno a uno, todos los puntos de la muestra de datos; 

- y finalmente se combinan todos los errores en un único error de predicción.

El proceso anterior se puede generalizar repartiendo los datos en distintos grupos,
más o menos del mismo tamaño, y sustituyendo en la explicación anterior dato por grupo.

### Primer ejemplo

Cuando disponemos de unos datos y los queremos ajustar utilizando un modelo que 
depende de un parámetro, por ejemplo un modelo 
de regresión polinómico que depende del grado del polinomio, podemos utilizar 
la validación cruzada para seleccionar el grado del polinomio que debemos utilizar.

Veámoslo utilizando las variables *income* y *prestige* de la 
base de datos *Prestige*, incluida en el paquete *car*.

```{r}
library(car)
plot(prestige ~ income, data = Prestige, col = 'darkgray')
```

Representemos, gráficamente, los ajustes lineal, cuadrático y cúbico.

```{r}
plot(prestige ~ income, data = Prestige, col = 'darkgray')
# Ajuste lineal
abline(lm(prestige ~ income, data = Prestige))
# Ajuste cuadrático
modelo <- lm(prestige ~ income + I(income^2), data = Prestige)
parest <- coef(modelo)
curve(parest[1] + parest[2]*x + parest[3]*x^2, lty = 2, add = TRUE)
# Ajuste cúbico
modelo <- lm(prestige ~ poly(income, 3), data = Prestige)
valores <- seq(0, 26000, len = 100)
pred <- predict(modelo, newdata = data.frame(income = valores))
lines(valores, pred, lty = 3)
legend("bottomright", c("Lineal","Cuadrático","Cúbico"), lty = 1:3)
```

Vamos a escribir una función que nos devuelva, para cada dato (fila) de 
*Prestige*, la predicción en ese punto ajustando el modelo con todos los demás puntos.
```{r}
cv.lm <- function(formula, datos) {
      n <- nrow(datos)
      cv.pred <- numeric(n)
      for (i in 1:n) {
          modelo <- lm(formula, datos[-i, ])
          cv.pred[i] <- predict(modelo, newdata = datos[i, ])
      }
      return(cv.pred)
}
```

Por último, calculamos el error de predicción (en este caso el *error cuadrático medio*) 
en los datos de validación. Repetimos el proceso para cada valor del parámetro (grado del 
ajuste polinómico) y minimizamos.

```{r}
grado <- 1:5
cv.error <- numeric(5)
for(p in grado){
  cv.pred <- cv.lm(prestige ~ poly(income, p), Prestige)
  cv.error[p] <- mean((cv.pred - Prestige$prestige)^2)
}
plot(grado, cv.error, pch=16)
grado[which.min(cv.error)]
```

### Segundo ejemplo

En este segundo ejemplo vamos a aplicar una técnica de modelado *local* al problema de 
regresión del ejemplo anterior. 
El enfoque es *data-analytic* en el sentido de que no nos limitamos a una 
familia de funciones que dependen de unos parámetros (enfoque paramétrico), 
que son los que tenemos que determinar, sino que las funciones de 
regresión están determinadas por los datos. Aun así, sigue habiendo un 
parámetro que controla el proceso, cuyo valor debemos fijar siguiendo 
algún criterio de optimalidad.

Vamos a realizar, utilizando la función `loess`, un *ajuste polinómico local 
robusto*, que depende del parámetro `span`, que podemos interpretar como la 
proporción de datos empleada en el ajuste.

Utilizando un valor `span=0.25`:

```{r}
plot(prestige ~ income, Prestige, col = 'darkgray')
fit <- loess(prestige ~ income, Prestige, span = 0.25)
valores <- seq(0, 25000, 100)
pred <- predict(fit, newdata = data.frame(income = valores))
lines(valores, pred)
```

Si utilizamos `span=0.5`:

```{r}
plot(prestige ~ income, Prestige, col = 'darkgray')
fit <- loess(prestige ~ income, Prestige, span = 0.5)
valores <- seq(0, 25000, 100)
pred <- predict(fit, newdata = data.frame(income = valores))
lines(valores, pred)
```

Nuestro objetivo es seleccionar un valor razonable para `span`, y lo vamos a 
hacer utilizando validación cruzada y minimizando el error cuadrático medio 
de la predicción en los datos de validación.

Utilizando la función
```{r}
cv.loess <- function(formula, datos, p) {
  n <- nrow(datos)
  cv.pred <- numeric(n)
  for (i in 1:n) {
    modelo <- loess(formula, datos[-i, ], span = p, 
                    control = loess.control(surface = "direct"))
    # control = loess.control(surface = "direct") permite extrapolaciones
    cv.pred[i] <- predict(modelo, newdata = datos[i, ])
  }
  return(cv.pred)
}
```

y procediendo de modo similar al caso anterior:
```{r}
ventanas <- seq(0.2, 1, len = 10)
np <- length(ventanas)
cv.error <- numeric(np)
for(p in 1:np){
  cv.pred <- cv.loess(prestige ~ income, Prestige, ventanas[p])
  cv.error[p] <- mean((cv.pred - Prestige$prestige)^2)
  # cv.error[p] <- median(abs(cv.pred - Prestige$prestige))
}

plot(ventanas, cv.error)
```

obtenemos la ventana "óptima" (en este caso el valor máximo):
```{r}
span <- ventanas[which.min(cv.error)]
span
```

y la correspondiente estimación:
```{r}

plot(prestige ~ income, Prestige, col = 'darkgray')
fit <- loess(prestige ~ income, Prestige, span = span)
valores <- seq(0, 25000, 100)
pred <- predict(fit, newdata = data.frame(income = valores))
lines(valores, pred)
```
