# Generación de informes {#informes}

```{r , child = '_global_options.Rmd'}
```

Una versión más completa de este capítulo está disponible en el
[apéndice](https://rubenfcasal.github.io/bookdown_intro/rmarkdown.html) del libro 
[Escritura de libros con bookdown](https://rubenfcasal.github.io/bookdown_intro).

R Markdown
----------

R-Markdown es recomendable para difundir análisis realizados con `R` en formato HTML, PDF y DOCX (Word), entre otros. 

### Introducción

R-Markdown permite combinar Markdown con `R`. [Markdown](http://daringfireball.net/projects/markdown/) se diseñó inicialmente para la creación de páginas web a partir de documentos de texto de forma muy sencilla y rápida (tiene unas reglas sintácticas muy simples). Actualmente gracias a múltiples herramientas como [pandoc](http://pandoc.org/) permite generar múltiples tipos de documentos (incluido LaTeX; ver [Pandoc Markdown](http://rmarkdown.rstudio.com/authoring_pandoc_markdown.html))


Para más detalles ver <http://rmarkdown.rstudio.com>.

También se dispone de información en la ayuda de *RStudio*:

-   *Help > Markdown Quick Reference*

-   *Help > Cheatsheets > R Markdown Cheat Sheet*

-   *Help > Cheatsheets > R Markdown Reference Guide*

Al renderizar un fichero rmarkdown se generará un documento que incluye el código `R` 
y los resultados incrustados en el documento. 
En *RStudio* basta con hacer clic en el botón **Knit HTML**. 
En `R` se puede emplear la funcion `render` del paquete *rmarkdown* 
(por ejemplo: `render("8-Informes.Rmd")`).
También se puede abrir directamente el informe generado:
```
library(rmarkdown)
browseURL(url = render("8-Informes.Rmd"))
```

### Inclusión de código R

Se puede incluir código R entre los delimitadores ` ```{r} ` y ` ``` `. Por defecto, se mostrará el código, se evaluará y se mostrarán los resultados justo a continuación:
```{r}
head(mtcars[1:3])
summary(mtcars[1:3])
```


En *RStudio* pulsando "Ctrl + Alt + I" o en el icono correspondiente se incluye un trozo de código.

Se puede incluir código en línea empleando `r inline("código")`, 
por ejemplo `r inline("2 + 2")` produce `r 2 + 2`.


### Inclusión de gráficos

Se pueden generar gráficos:
```{r figura1, echo=FALSE}
hist(mtcars$mpg)
```

Los trozos de código pueden tener nombre y opciones, se establecen en la cabecera de la forma 
` ```{r nombre, op1, op2} ` 
(en el caso anterior no se muestra el código, al haber empleado ` ```{r, echo=FALSE} `). 
Para un listado de las opciones disponibles ver <http://yihui.name/knitr/options>.

En *RStudio* se puede pulsar en los iconos a la derecha del chunk para establecer opciones, 
ejecutar todo el código anterior o sólo el correspondiente trozo.


### Inclusión de tablas

Las tablas en markdown son de la forma:
```
| First Header  | Second Header |
| ------------- | ------------- |
| Row1 Cell1    | Row1 Cell2    |
| Row2 Cell1    | Row2 Cell2    |
```
Por ejemplo:

Variable  | Descripción
--------  | -----------------------------------------------------------
mpg	  |  Millas / galón (EE.UU.) 
cyl	  |  Número de cilindros
disp  |	 Desplazamiento (pulgadas cúbicas)
hp	  |  Caballos de fuerza bruta
drat  |  Relación del eje trasero
wt    |  Peso (miles de libras)
qsec  |  Tiempo de 1/4 de milla
vs    |  Cilindros en V/Straight (0 = cilindros en V, 1 = cilindros en línea)
am    |  Tipo de transmisión (0 = automático, 1 = manual)
gear  |  Número de marchas (hacia adelante)
carb  |  Número de carburadores


Para convertir resultados de R en tablas de una forma simple se puede emplear la función `kable` del paquete *knitr*:
```{r kable}
knitr::kable(
  head(mtcars), 
  caption = "Una kable knitr"
)
```

Otros paquetes proporcionan opciones adicionales: *xtable*, *stargazer*, *pander*, *tables* y *ascii*.

### Extracción del código R

Para generar un fichero con el código R se puede emplear la función `purl` del paquete *knitr*. Por ejemplo:
```
purl("8-Informes.Rmd")
```
Si se quiere además el texto rmarkdown como comentarios tipo *spin*, se puede emplear:
```
purl("8-Informes.Rmd", documentation = 2)
```

Spin
----

Una forma rápida de crear este tipo de informes a partir de un fichero de código R es emplear la funcion 
`spin` del paquete *knitr* (ver p.e. <http://yihui.name/knitr/demo/stitch>).

Para ello se debe comentar todo lo que no sea código R de una forma especial:

-   El texto rmarkdown se comenta con `#' `. Por ejemplo:
    ```
    #' # Este es un título de primer nivel
    #' ## Este es un título de segundo nivel
    ```
-   Las opciones de un trozo de código se comentan con `#+`. Por ejemplo:
    ```
    #+ setup, include=FALSE
    opts_chunk$set(comment=NA, prompt=TRUE, dev='svg', fig.height=6, fig.width=6)
    ```

Para generar el informe se puede emplear la funcion `spin` del paquete *knitr*. Por ejemplo: `spin("Ridge_Lasso.R"))`.
También se podría abrir directamente el informe generado:
```
browseURL(url = knitr::spin("Ridge_Lasso.R"))
```
Pero puede ser recomendable renderizarlo con rmarkdown:
```
library(rmarkdown)
browseURL(url = render(knitr::spin("Ridge_Lasso.R", knit = FALSE)))
```
En *RStudio* basta con pulsar "Ctrl + Shift + K" o seleccionar *File > Knit Document* (en las últimas versiones también *File > Compile Notebook* o hacer clic en el icono correspondiente).

