Manipulación de datos con dplyr
===============================

```{r , child = '_global_options.Rmd'}
```


El paquete **dplyr**
--------------------

```{r message=FALSE}
library(dplyr)
```

**dplyr** Permite sustituir funciones base de R (como `split()`, `subset()`, 
`apply()`, `sapply()`, `lapply()`, `tapply()` y `aggregate()`)
mediante una "gramática" más sencilla para la manipulación de datos:

* `select()` seleccionar variables/columnas (también `rename()`).
* `mutate()` crear variables/columnas (también `transmute()`).
* `filter()` seleccionar casos/filas (también `slice()`).
* `arrange()`  ordenar o organizar casos/filas.
* `summarise()` resumir valores.
* `group_by()` permite operaciones por grupo empleando el concepto
"dividir-aplicar-combinar" (`ungroup()` elimina el agrupamiento).

Puede trabajar con conjuntos de datos en distintos formatos:
     
* `data.frame`, `data.table`, `tibble`, ...
* bases de datos relacionales (lenguaje SQL), ...
* bases de datos *Hadoop* (paquete `plyrmr`).

En lugar de operar sobre vectores como las funciones base,
opera sobre objetos de este tipo (solo nos centraremos en `data.frame`).

### Datos de ejemplo
El fichero *empleados.RData* contiene datos de empleados de un banco.
Supongamos por ejemplo que estamos interesados en estudiar si hay
discriminación por cuestión de sexo o raza.

```{r}
load("datos/empleados.RData")
data.frame(Etiquetas = attr(empleados, "variable.labels"))  # Listamos las etiquetas
attr(empleados, "variable.labels") <- NULL                  # Eliminamos las etiquetas para que no molesten...
```


Operaciones con variables (columnas)
------------------------------------
### Seleccionar variables con **select()**

```{r }
emplea2 <- select(empleados, id, sexo, minoria, tiempemp, salini, salario)
head(emplea2)
```

Se puede cambiar el nombre (ver también *?rename()*)

```{r }
head(select(empleados, sexo, noblanca = minoria, salario))
```

Se pueden emplear los nombres de variables como índices:

```{r }
head(select(empleados, sexo:salario))
head(select(empleados, -(sexo:salario)))
```

Hay opciones para considerar distintos criterios: `starts_with()`, `ends_with()`, 
`contains()`, `matches()`, `one_of()` (ver *?select*).

```{r }
head(select(empleados, starts_with("s")))
```

### Generar nuevas variables con **mutate()**

```{r }
head(mutate(emplea2, incsal = salario - salini, tsal = incsal/tiempemp ))
```


Operaciones con casos (filas)
-----------------------------
### Seleccionar casos con **filter()**

```{r }
head(filter(emplea2, sexo == "Mujer", minoria == "Sí"))
```

### Organizar casos con **arrange()**

```{r }
head(arrange(emplea2, salario))
head(arrange(emplea2, desc(salini), salario))
```


Resumir valores con **summarise()**
-----------------------------------

```{r }
summarise(empleados, sal.med = mean(salario), n = n())
```


Agrupar casos con **group_by()**
-----------------------------

```{r }
summarise(group_by(empleados, sexo, minoria), sal.med = mean(salario), n = n())
```


Operador *pipe* **%>% **(tubería, redirección)
-----------------------------
Este operador le permite canalizar la salida de una función a la entrada de otra función. 
`segundo(primero(datos))` se traduce en `datos %>% primero %>% segundo`
(lectura de funciones de izquierda a derecha).

Ejemplos:

```{r }
empleados %>%  filter(catlab == "Directivo") %>%
          group_by(sexo, minoria) %>%
          summarise(sal.med = mean(salario), n = n())

empleados %>% select(sexo, catlab, salario) %>%
          filter(catlab != "Seguridad") %>%
          group_by(catlab) %>%
          mutate(saldif = salario - mean(salario)) %>%
          ungroup() %>%
          boxplot(saldif ~ sexo*droplevels(catlab), data = .)
abline(h = 0, lty = 2)
```


--------------
Para mas información sobre *dplyr* ver por ejemplo la 'vignette' del paquete:  
[Introduction to dplyr](http://cran.rstudio.com/web/packages/dplyr/vignettes/introduction.html).
